最高法院刑事判決　　　　　　　　　　　　　　　九十一年度台上字第四五一二號
　　上　訴　人　甲○○
　　　　　　　　乙○○
右上訴人等因趙榮義自訴誣告案件，不服台灣高等法院中華民國八十九年六月十三日
第二審判決（八十九年度上訴字第七八０號，自訴案號：台灣板橋地方法院八十八年
度自字第二四九號），提起上訴，本院判決如左：
    主  文
原判決撤銷，發回台灣高等法院。
    理  由
本件原判決認定薛淮濃原為翔順小客車租賃有限公司（下稱翔順公司）實際負責人（
其妻郭春英為名義負責人）。民國八十六年十一月二十八日，翔順公司以附條件買賣
方式向北都汽車股份有限公司購買ＦＦ｜五九六三號小客車乙輛，因薛淮濃積欠林杏
新台幣（下同）六十萬元無法清償，遂協議將該車作價七十萬二千元抵債，另由林杏
再支付十萬二千元與薛淮濃，六十萬元之分期款則由薛淮濃負責繳納。翌日（二十九
日）即將該車交付林杏，惟因顧及該車使用期間違規罰鍰責任歸屬問題及林杏未領得
汽車駕駛執照，乃以自訴人即林杏姪子趙榮義名義與翔順公司訂立汽車租賃契約書及
租用汽車切結書。嗣因薛淮濃經營不善，於八十八年二月四日將翔順公司之經營權讓
渡與上訴人甲○○，並告知已將該車交付林杏抵債之事，並曾多次居中協調，表明該
車由林杏繼續使用，分期款仍由薛淮濃繼續繳納，然因薛淮濃無力繳納，甲○○及上
訴人乙○○索回該車未果，明知該車實際上非由自訴人向翔順公司租賃，乃共同意圖
使自訴人受刑事處分之犯意聯絡，於同年三月十九日以翔順公司名義，由彼二人分任
翔順公司代表人及自訴代理人，捏造自訴人於八十七年五月二十九日向翔順公司租賃
該車、未付租金、拒不返車等事實，向台灣板橋地方法院自訴趙榮義侵占罪嫌。因而
撤銷第一審之不當判決，改判仍論處其共同意圖他人受刑事處分，向該管公務員誣告
罪刑。固非無見。惟查：(一)誣告罪之成立，以意圖他人受刑事處分或懲戒處分，而為
虛偽之告訴告發者為要件。所謂虛偽係指明知無此事實故意捏造而言，若告訴人誤認
有此事實或以為有此嫌疑，自不得指為虛偽，即難科以本罪。故誣告罪之成立，須其
申告內容完全出於憑空捏造，若所告尚非全然無因，衹因缺乏積極證明致被誣告人不
受訴追處罰者，尚難遽以誣告論罪。卷附汽車租賃契約書、租用汽車切結書、合約書
及明台產物保險公司保險單上契約當事人均為翔順公司與趙榮義（見原審卷第五二、
五三頁），在法律上應負返還汽車責任之人為趙榮義。而翔順公司前後任負責人薛淮
濃、郭春英夫妻與甲○○訂立讓渡協議書復已載明：「公司因本人或妻郭春英所負之
私人借款或債務問題，甲○○不負任何清償責任」等語（見第一審卷第四二頁）。則
薛淮濃向林杏私人借貸，而以公司以附條件買賣而持有之車輛抵債，對甲○○而言，
是否有效，即堪質疑。按系爭車輛之所有權、租賃權、使用權、占有權誰屬，乃民事
上之爭議，刑事審判毋庸贅論。甲○○、乙○○在主觀上認薛淮濃向林杏舉債，而以
公司之車輛抵債為無效，因薛淮濃不付分期付款、不付租金、拒還汽車，且所有租車
之文件均無林杏之名字，乃對租賃契約之當事人即自訴人提起侵占罪之告訴，縱自訴
人非實際之租車人，然其申告之內容尚非出於憑空捏造，或全然無因，能否謂有誣告
之犯意，即有再行探究之餘地。原判決未闡述上開誣告罪之成立要件，遽以自訴人非
實際之租車人，上訴人猶對之提起侵占罪之告訴為由，而論以誣告罪責，委有判決理
由不備之違誤；(二)判決不載理由者當然為違背法令，所謂判決不載理由，係指依法應
記載於判決理由內之事項不予記載，或記載不完備者而言，此為刑事訴訟法第三百七
十九條第十四款上段之當然解釋，而有罪之判決書，對於被告有利之證據不採納者，
應說明其理由，復為刑事訴訟法第三百十條第二款所明定，故有罪判決書對於被告有
利之證據，如不加以採納，必須說明其不予採納之理由，否則即難謂非判決不備理由
之違法。證人薛淮濃、甲○○於原審分別證述：「我沒有和乙○○接觸過」、「提起
自訴是我（王清旦）的意思」、「頂讓手續不是乙○○幫我辦理」等語（見原審卷第
三○、三一、一○一頁）。倘若無訛，乙○○僅是自訴之代理人，未參與翔順公司之
頂讓手續及薛淮濃與林杏協議、租車之過程，能否知悉薛淮濃以車抵償林杏之債務，
而以自訴人名義簽約之內容與真義，亦堪質疑。原審未就上開有利於乙○○之證詞，
說明何以不足採取之理由，併有判決理由欠備之違誤。上訴意旨指摘原判決違法，尚
非全無理由。應認原判決有發回更審之原因。案經發回，上訴人被訴變造租用汽車切
結書，涉有刑法一百六十九條第二項、第二百十六條、第二百十條部分，原判決既認
與前開有罪部分有牽連犯裁判上一罪之關係，基於審判不可分之原則，應併予發回。
據上論結，應依刑事訴訟法第三百九十七條、第四百零一條，判決如主文。
中      華      民      國    九十一    年      八      月     十五     日
                              最高法院刑事第四庭
                                  審判長法官  紀  俊  乾
                                        法官  黃  正  興
                                        法官  劉  介  民
                                        法官  陳  東  誥
                                        法官  林  秀  夫
      右正本證明與原本無異
                                              書  記  官
中      華      民      國    九十一    年      八      月     十九     日
